【裁判字號】    98,訴,2385
【裁判日期】    980924
【裁判案由】    偽造文書等
【裁判全文】
臺灣臺中地方法院刑事判決              98年度訴字第2385號
公  訴  人  臺灣臺中地方法院檢察署檢察官
被      告  乙○○
選任辯護人  施廷勳律師
上列被告因偽造文書等案件，經檢察官提起公訴（98年度偵字第
12432號），被告於準備程序中就被訴犯罪事實為有罪之陳述，
經本院合議庭裁定由受命法官獨任適用簡式審判程序，判決如下
：
    主    文
乙○○共同行使偽造公文書，足以生損害於公眾及他人，處有期
徒刑壹年貳月。未扣案如附件一至四所示偽造之公文書肆張、如
附件一至四右下角所示偽造之公印壹顆及右上角所示偽造印章壹
顆均沒收；卷附如附件一至四右下角所示偽造之公印文各壹枚及
右上角所示偽造印文各壹枚均沒收。
    犯罪事實
一、乙○○與真實姓名、年籍均不詳，綽號「小劉」、「小凱」
    、「紅頭」、「阿智」、「黑輪」、「烏龜」、「阿仁」及
    其等所屬已成年之詐騙集團成員，共同基於意圖為自己不法
    所有之詐欺取財、冒充公務員行使其職權及行使偽造、特種
    文書、公文書之犯意聯絡，共組電話詐騙集團，假冒臺灣臺
    中地方法院檢察署檢察官之名義行使職權，撥打電話對民眾
    進行詐騙，且由該集團內某不詳姓名已成年之成員，在某不
    詳時間、地點，冒用「臺中地檢署監管科」之名義，利用姓
    名、年籍不詳已成年之不知情刻印業者，先偽刻（未扣案）
    如附件一、二、三、四右下角所示之公印一顆及如右上角所
    示之印章一顆，再蓋用各該印文以偽造「臺中地檢署監管科
    」之公文書，向民眾提示而行使主張之方式，使民眾信以為
    真，因此陷於錯誤而依指示交付現金受騙。該集團成員復利
    用事先由不詳管道所得知之資料（包括受詐騙對象之姓名、
    國民身分證字號及聯絡電話），先於民國九十八年三月三日
    上午八時許，先由一自稱「榮總人員」之不詳年籍者，撥打
    電給甲○○，佯稱有人拿甲○○之健保卡至榮總領藥一次領
    二個月要報警等語；之後，再由一自稱「鄭隊長」之不詳年
    籍者，撥打電話給甲○○，佯稱在查辦洗錢案，懷疑甲○○
    涉案，並將請王文和檢察官分案處理等語；繼由一自稱「王
    文和檢察官」之不詳年籍者撥打電話給甲○○，佯稱要甲○
    ○配合調查，電腦內查出甲○○有多少帳戶，帳戶內有多少
    金額，要求甲○○不可說謊，經甲○○告知後，對方即向甲
    ○○表示須將錢交付監管七十二小時，由檢察官處理以防脫
    產影響偵辦案件，隨後檢察官會派人前往收取款項監管，致
    使甲○○陷於錯誤，依指示自金融機構提領現金後，於附表
    所示之時間、地點等候。而綽號「小劉」等人所屬詐欺集團
    內不詳姓名已成年之成員，並事先在某不詳時間、地點，冒
    用臺中地檢署監管科之名義，蓋用偽刻（未扣案）如附件一
    至四右下角所示之公印壹枚及如右上角所示之印章壹枚於其
    上，偽造完成如附件一至四所示公文書四紙後，再於附表所
    示時間，由乙○○  與綽號「小凱」、「紅頭」、「阿智」
    、「黑輪」、「烏龜」、「阿仁」等人，一同駕駛車號Ｌ五
    ─七二九○號、三一七三─ＴＵ號小客車前往附表所示地點
    後，並於九十八年三月三日下車前，先於車內將照片交給綽
    號「小凱」黏貼於偽造之監管科科員證件上，而偽造監管科
    科員之證件後，推由乙○○假冒監管科員前往約定地點，向
    甲○○出示該偽造證件，並將上開偽造如附件一至四所示之
    公文書影本交付甲○○收執，而主張其係公務員行使監管職
    權，以取信甲○○，並接續取得附表所示之款項，自足生損
    害於臺灣臺中地方法院檢察署及王文和檢察官對於職權行使
    之正確性。乙○○得手後，旋將上開四筆詐得金額交給綽號
    「小凱」之成年男子，乙○○除每日可向綽號「小凱」領取
    一千元報酬外，且其透過綽號「小凱」向地下錢莊所借之二
    十五萬元，亦無庸清償。嗣經甲○○報警處理，始循線查獲
    上情，並在彰化縣彰化市○○路二七二號乙○○住處扣得車
    號三一七三─ＴＵ車牌二面、Ｌ五─七二九○號自小客車一
    部。
二、案經甲○○訴由臺中市警察局第六分局報請臺灣臺中地方法
    院檢察署檢察官偵查起訴。
    理    由
壹、程序方面
一、按除被告所犯為死刑、無期徒刑、最輕本刑為三年以上有期
    徒刑之罪或高等法院管轄第一審案件者外，於前條第一項程
    序進行中，被告先就被訴事實為有罪之陳述時，審判長得告
    知被告簡式審判程序之旨，並聽取當事人、代理人、辯護人
    及輔佐人之意見後，裁定進行簡式審判程序，刑事訴訟法第
    二百七十三條之一第一項定有明文。本件被告所犯係死刑、
    無期徒刑、最輕本刑為三年以上有期徒刑以外之罪，其於準
    備程序中就被訴事實為有罪之陳述，且經審判長告知被告簡
    式審判程序之旨，並聽取公訴人及被告、辯護人之意見後，
    本院合議庭認為適宜而裁定由受命法官獨任進行簡式審判程
    序。
二、現行刑事訴訟法為保障被告之反對詰問權，排除具有虛偽危
    險性之傳聞證據，以求實體真實之發現，於該法第一百五十
    九條第一項明定被告以外之人於審判外之言詞或書面陳述，
    除法律有規定者外，不得作為證據。是被告以外之人於審判
    外之陳述，除有同條第二項之除外情形，或符合同法第一百
    五十九條之一至第一百五十九條之五，或其他法律有特別規
    定得為證據之情形者外，自不採為論罪之依據。簡式審判程
    序，貴在審判程序之簡省便捷，檢察官指出之證據方法，只
    要被告及辯護人無異議，即可使用，縱或是被告以外之人在
    審判外之陳述，亦得作為證據，是刑事訴訟法第一百五十九
    條第二項規定；「法院以簡式審判程序，不適用之」；第二
    百七十三條之二規定：「簡式審判程序之證據調查，不受第
    一百五十九條第一項…規定之限制」，是於簡式審判程序，
    有關傳聞證據之證據能力限制規定自無適用之餘地，合先敘
    明。
貳、實體方面
一、前揭犯罪事實，業據被告乙○○於警詢、偵查中及本院審理
    時均坦承不諱，核與證人即被害人甲○○於警詢及偵訊中證
    述遭詐騙之過程相符，並有車號三一七三─ＴＵ車牌二面、
    Ｌ五─七二九○號自小客車一部扣案，及通聯調閱查詢單、
    臺中市警察局第六分局搜索扣押筆錄、偽造之臺中地檢署監
    管科公文影本四紙及被害人甲○○之中國信託商業銀行存摺
    影本及交易明細、郝瘦石之臺中銀行逢甲分行存摺影本及交
    易明細、郝瘦石之臺灣銀行存摺影本及交易明細、被害人甲
    ○○之中國信託商業銀行臺中分行存摺影本及交易明細、被
    害人甲○○之臺中銀行逢甲分行存摺影本及交易明細、郝瘦
    石之郵局存摺影本及交易明細、被害人甲○○之臺灣銀行存
    摺影本及交易明細等各一份、監視器翻拍照片十張、車籍查
    詢基本資料、雙向通聯紀錄、行動電話門號0000000
    000、0000000000號申請書、慶豐銀行交易明
    細表各一份、偵查報告等在卷可憑，足認被告之自白與事實
    相符，足堪採信。又被告先後交付偽造如附件一至四所示之
    公文書影本四紙予被害人甲○○收執，而主張其係公務員行
    使監管職權，以取信甲○○，並因而取得附表所示之款項，
    被告與綽號「小劉」、「小凱」、「紅頭」、「阿智」、「
    黑輪」、「烏龜」、「阿仁」等成年男子及其他詐欺集團已
    成年之成員所為，自足生損害於臺灣臺中地方法院檢察署及
    王文和檢察官對於職權行使之正確性，本件事證明確，被告
    犯行洵堪認定。
二、論罪科刑
（一）按刑法上所稱之公印，係指表示公署或公務員資格之印信
      而言，否則如僅足為該機關內一部分之識別，不足以表示
      公署或公務員之資格者，不得謂之公印，即為普通印章（
      最高法院六十九年度臺上字第一六七六號判例意旨參照）
      ，本案如附件一至四右上角所示偽造印章一枚，以其印文
      內容所示，僅足為機關內一部分之識別，而不足以表示公
      署或公務員之資格，雖不得謂為公印，然仍具有普通印章
      之性質，如無權者加以偽造仍屬偽造印章之行為，此應予
      指明。次按所謂文書，乃以文字或符號為一定之意思表示
      ，具有存續性，以為法律上或社會生活上重要事項之證明
      者而言，故不論係影本或原本，若有上述文書之性質，均
      屬文書之範疇。次按刑法上所稱之公文書，係指公務員職
      務上製作之文書。若由形式上觀察文書之製作人為公務員
      且文書之內容係就公務員職務上之事項所製作，即使該偽
      造之公文書上所載製作名義機關不存在或該文書所載之內
      容並非該管公務員職務上所管轄，惟社會上一般人無法辨
      識而仍有誤信其為真正之危險時，仍難謂其非公文書。而
      刑法上所稱之公印或公印文，係專指表示公署或公務員資
      格而言，即俗稱大印與小官印及其印文（最高法院二十二
      年上字第一九○四號及六十九年臺上字第六九三號判例意
      旨參照），又公印文之形式凡符合印信條例規定之要件而
      製頒，無論為印、關防、職章、圖記，如足以表示其為公
      務主體之同一性者，均屬之（最高法院八十九年度臺上字
      第三一五五號判決意旨參照）。查本件偽造之「臺中地檢
      署監管科」收據（如附件一至四所示），係冒用公署名義
      所為之文書，縱其中該文書之製作名義機關「監管科」係
      屬虛構，惟依上揭說明仍屬公文書。至如附件一至四右下
      角所示偽造之公印一枚，因係表示公務機關或機關長官資
      格及其職務之印信，自屬公印文。另按刑法偽造印文罪，
      其偽造印文之方法並無限制，亦不以所偽造之印文與原印
      文有所差異為必要；無製作權之人，如就他人之印文以照
      相、影印或描摹套繪之方法，複擬另一與原印文相同或類
      似之印文使用，因屬虛偽製作，使人誤信為真正之印文，
      即屬偽造印文（最高法院九十五年度臺上字第一○二二號
      判決意旨參見）。又按文書之影印本或複印本，與抄寫或
      打字者不同，實係原本內容之重複顯現，且其形式、外觀
      、即一筆一劃，亦毫無差異，於吾人社會生活上自可取代
      原本，被認為具有與原本相同之社會機能與信用性（憑信
      性），故在一般情形下皆可適用，而視其為原本制作人直
      接表示意思之內容，成為原本制作人所作成之文書，自非
      不得為偽造文書罪之客體（最高法院九十一年度臺上字第
      七五四三號判決意旨參照），是本件先由該集團內某不詳
      姓名已成年之成員，在某不詳時間、地點，冒用臺中地檢
      署監管科之名義，偽造完成如附件一至四所示之公文書四
      紙（指原件）後，再由該詐騙集團影印後，由被告交給被
      害人甲○○受，則綽號「小劉」者所屬詐欺集團手中仍留
      存有四紙供影印用之偽造公文書原件，而被告所持用交付
      予被害人甲○○收執之如附件一至四所示之公文書，則係
      影印之偽造公文書，惟依上開所述，該影印之偽造公文書
      四紙，同亦應論以偽造公文書罪。是核被告所為，係犯刑
      法第二百十六條、第二百十一條、第二百十二條之行使偽
      造公文書及特種文書罪、同法第一百五十八條第一項之冒
      充公務員行使職權罪及同法第三百三十九條第一項之詐欺
      取財罪。
（二）被告與綽號「小劉」、「小凱」、「紅頭」、「阿智」、
      「黑輪」、「烏龜」、「阿仁」等成年男子及其他詐欺集
      團已成年之成員間，就前開犯行均有犯意聯絡及行為分擔
      ，均為共同正犯。
（三）該集團內某不詳姓名已成年之成員，在某不詳時間、地點
      ，冒用臺中地檢署監管科之名義，利用姓名、年籍不詳已
      成年之不知情刻印業者，偽刻（未扣案）如附件一至四右
      下角所示之公印一顆及如右上角所示之印章一顆，為間接
      正犯。
（四）又該詐欺集團內不詳成員持偽造如附件一至四右下角所示
      偽造之公印一顆及右上角所示偽造印章一顆，並蓋用於偽
      造之「臺中地檢署監管科」公文書四紙（如附件一至四所
      示）上，均係偽造公文書之部分行為，被告提供照片供綽
      號「小凱」黏貼於偽造之監管科科員陳文榮識別證一張，
      而偽造該識別證之行為，及偽造「臺中地檢署監管科」公
      文書四紙之低度行為，分別為行使之高度行為所吸收，均
      不另論罪。
（五）又按基於一個犯罪決意，實施數犯罪構成要件之行為，彼
      此實施行為完全、大部分或局部同一，得評價為一個犯罪
      行為論以想像競合犯，被告行使偽造公文書、特種文書及
      冒充公務員行使職權，均係從事施行詐術之詐欺取財犯行
      之一部，且於行使偽造公文書、特種文書之時，即同時著
      手於冒充公務員行使職權罪構成要件之實行，是以被告所
      犯之行使偽造公文書及特種文書罪、冒充公務員行使職權
      罪及詐欺取財三罪之間，應具有犯罪時間上之重疊關係，
      而可評價為一行為觸犯數個相異之罪名，為想像競合犯，
      應從較重之行使偽造公文書罪論處。起訴意旨漏未就被告
      偽造進而行使特種文書罪提起公訴，且漏未就被告冒充公
      務員行使職權之部分論罪，然此部分與已起訴部分有裁判
      上一罪關係，本院自得一併審究。
（六）又被告與綽號「小劉」等成年男子及其他詐欺集團已成年
      之成員先後四次向被害人甲○○為上開收取款項之行為，
      實係基於單一之犯意，利用同一機會而接續實施，在時間
      及空間上有其連貫性，客觀上難以分割，自應論以接續犯
      ，起訴意旨復認被告所為，應予分論併罰，容有誤認。
（七）爰審酌被告之平日素行、被告犯罪之動機、目的均僅為圖
      謀一己之私利，且利用單純無防備心之民眾遂行其詐騙行
      為，手段實值非難、被告正值青壯之年，竟不循正途賺取
      所需，卻利用一般民眾欠缺法律專業知識、對於行政及檢
      察機關案件進行流程不熟悉，暨民眾對於公務人員執行職
      務公信力之信賴感，以非法方法圖謀不法所得，嚴重破壞
      國家公權力機關之威信，雖被害人僅有一人，然被告參與
      詐騙之金額高達四百二十四萬元，造成被害人甲○○損失
      甚鉅與無可平復之心理傷害，對社會治安所造成之危害程
      度甚巨，復衡酌被告於共同犯罪中所扮演之角色，與至今
      仍未將其餘共犯之真實姓名、年籍及住居所等資料供出以
      利偵查機關續行偵辦，及犯罪後對於上揭犯罪事實業已坦
      白承認，惟未能與被害人甲○○和解，賠償被害人甲○○
      所受損害等一切情狀，量處如主文所示之刑，以資懲儆。
（八）被告用以詐欺取財之偽造、變造等書類，既已交付於被害
      人收受，則該物非屬被告所有，除偽造書類上偽造之印文
      、署押，應依刑法第二百十九條予以沒收外，依同法第三
      十八條第三項之規定，即不得再對各該書類諭知沒收（最
      高法院四十三年臺上字第七四七號判例意旨參照）。本件
      偽造如附件一至四所示之「臺中地檢署監管科」公文書影
      本四紙，業已交付被害人甲○○收受，自非屬被告或共犯
      所有之物，無從逕予諭知沒收，然該如附件一至四所示偽
      造公文書影本四紙右下角所示偽造之公印文各一枚（共計
      四枚）及右上角所示偽造印文各一枚（共計四枚），不問
      屬於犯人與否，仍應依刑法第二百十九條之規定諭知沒收
      之。又如附件一至四右下角所示偽造之公印一顆（未扣案
      ）及右上角所示偽造印章一顆（未扣案），與未扣案如附
      件一至四所示偽造之公文書四張（即原件），及偽造之監
      管科科員證件一張，均為詐騙集團所有且係供被告為前揭
      犯罪所使用之物，雖均未扣案，然均查無其他積極證據足
      以證明業均已滅失，仍應分別依刑法第三十八條第一項第
      二款（指未扣案偽造之監管科科員證件一張，及如附件一
      至四所示之偽造公文書四張《即原件，因係原件整份諭知
      沒收，故其上所蓋用之偽造公印文各一枚及偽造印文各一
      枚，即無庸另為沒收之諭知》）；及刑法第二百十九條（
      指偽造之公印及印章各一顆）之規定諭知沒收之。至於扣
      案之車號三一七三─ＴＵ車牌二面、Ｌ五─七二九○號自
      小客車一部，雖為被告所有，並供前往向被害人取款之交
      通工具，惟審之該二部車輛係一般之交通工具，而被告所
      違犯之罪，乃在處罰行為人以上開不法方式對被害人施用
      詐術之侵害，無欲使其因之無法使用交通工具，且被告在
      不違法情形下，仍可使用上開扣案物，本院審酌上情後，
      認如除主刑之諭知外，若再就此部分扣案物為沒收之從刑
      處罰，相較其犯罪情節本身而言容屬過苛，而有違比例原
      則，是本院認該被告所有扣案之車號三一七三─ＴＵ車牌
      二面、Ｌ五─七二九○號自小客車一部，無併為諭知沒收
      之必要，附此說明。
據上論斷，應依刑事訴訟法第二百七十三條之一、第二百九十九
條第一項前段，刑法第二十八條、第二百十六條、第二百十一條
、第二百十二條、第一百五十八條第一項、第三百三十九條第一
項、第五十五條、第二百十九條、第三十八條第一項第二款，刑
法施行法第一條之一第一項、第二項前段，判決如主文。
本案經檢察官黃勝裕到庭執行職務。
中    華    民    國    98    年    9     月    24    日
                       刑事第十庭   法  官  莊秋燕
以上正本證明與原本無異。
如不服本判決，應於判決收受送達後十日內向本院提出上訴狀，
上訴於臺灣高等法院臺中分院（並應敘述具體上訴理由及檢附繕
本）。上訴書狀如未敘述上訴理由，應於上訴期間屆滿後二十日
內補提上訴理由書於本院（均須按他造當事人之人數附具繕本）
「切勿逕送上級法院」。
                                    書記官  楊賀傑
中    華    民    國    98    年    9     月    24    日
附錄本案論罪科刑法條依據：
中華民國刑法第一百五十八條
（僭行公務員職權罪）
冒充公務員而行使其職權者，處三年以下有期徒刑、拘役或五百
元以下罰金。
冒充外國公務員而行使其職權者，亦同。
中華民國刑法第二百十一條
（偽造變造公文書罪）
偽造、變造公文書，足以生損害於公眾或他人者，處一年以上七
年以下有期徒刑。
中華民國刑法第二百十二條
（偽造變造特種文書罪）
偽造、變造護照、旅券、免許證、特許證及關於品行、能力服務
或其他相類之證書、介紹書，足以生損害於公眾或他人者，處一
年以下有期徒刑、拘役或三百元以下罰金。
中華民國刑法第二百十六條
（行使偽造變造或登載不實之文書罪）
行使第二百十條至第二百十五條之文書者，依偽造、變造文書或
登載不實事項或使登載不實事項之規定處斷。
中華民國刑法第三百三十九條
（普通詐欺罪）
意圖為自己或第三人不法之所有，以詐術使人將本人或第三人之
物交付者，處五年以下有期徒刑、拘役或科或併科一千元以下罰
金。
以前項方法得財產上不法之利益或使第三人得之者，亦同。
前二項之未遂犯罰之。
◎附表
┌──┬─────┬───────────┬──────┐
│編號│  時   間 │    地          點    │   金   額  │
├──┼─────┼───────────┼──────┤
│ 1  │98年3月3日│臺中市○○區○○街之西│    70萬元  │
│    │13時30分許│平公園                │            │
├──┼─────┼───────────┼──────┤
│ 2  │98年3月3日│臺中市○○區○○街之逢│    90萬元  │
│    │15時許    │甲托兒所前            │            │
├──┼─────┼───────────┼──────┤
│ 3  │98年3月5日│臺中市○○路之忠孝國小│   135萬元  │
│    │13時許    │前                    │            │
├──┼─────┼───────────┼──────┤
│ 4  │98年3月6日│臺中市西屯區逢甲公園  │   129萬元  │
│    │中午      │                      │            │
└──┴─────┴───────────┴──────┘


司法院資訊處製作；財團法人民間司法改革基金會備份。
